ACORDAO-COMPLETO-2385277

ACÓRDÃO 439/2020 ATA 1/2020 - SEGUNDA CÂMARA

VISTOS, relatados e discutidos estes autos de Recursos de Reconsideração interposto pelo Sr. Elydio Santoro de Barros (CPF XXX.114.337-XX) , ex-vice-presidente administrativo financeiro da Confederação Brasileira de Convention & Visitors Bureaux, em face do Acórdão 8341/2018-TCU-Segunda Câmara (Relator: Ministro Augusto Nardes) , o qual julgou irregulares as presentes contas, condenando o recorrente solidariamente com os demais responsáveis ao pagamento de débito, e, individualmente, em multa,
ACORDAM os Ministros do Tribunal de Contas da União, reunidos em Sessão da Segunda Câmara, ante as razões expostas pelo Relator, em:
9.1. com fundamento nos art. 32, inciso I e 33, da Lei nº 8.443/1992 e art. 285, caput, do RI/TCU, conhecer do recurso de reconsideração interposto pelo Sr. Elydio Santoro de Barros (CPF XXX.114.337-XX) , para, no mérito, negar-lhe provimento, mantendo inalterado o Acórdão 8341/2018-TCU-Segunda Câmara (Relator: Ministro Augusto Nardes) ; e
9.2.  dar conhecimento deste acórdão, encaminhando cópia do respectivo relatório e voto, ao Recorrente, à Procuradoria da República do Estado de Santa Catarina e aos demais interessados.

Recurso de reconsideração contra decisão a qual julgou irregulares as contas do recorrente, condenando-o solidariamente com os demais responsáveis ao pagamento de débito, e, individualmente, em multa.

Segunda Câmara

Ministério do Turismo (vinculador).

3. Interessados/Responsáveis/Recorrentes:
3.1. Responsáveis: Confederacao Brasileira de Convention & Visitors Bureaux (07.359.752/0001-92); Elydio Santoro de Barros (XXX.114.337-XX); João Luiz dos Santos Moreira (XXX.061.890-XX); Paulo Cesar Boechat Lemos da Silva (XXX.717.016-XX)
3.2. Recorrente: Elydio Santoro de Barros (XXX.114.337-XX).

13.1. Ministros presentes: Ana Arraes (Presidente), Augusto Nardes, Aroldo Cedraz e Raimundo Carreiro (Relator).
13.2. Ministros-Substitutos presentes: Marcos Bemquerer Costa e André Luís de Carvalho.

ACORDAO-COMPLETO-2414473

Acórdão 6572/2020 - Segunda Câmara

RAIMUNDO CARREIRO

Ministro Augusto Nardes.

Trata-se de Recurso de Reconsideração interposto pelo Sr. Elydio Santoro de Barros (CPF XXX.114.337-XX) , ex-vice-presidente administrativo financeiro da Confederação Brasileira de Convention & Visitors Bureaux, em face do Acórdão 8341/2018-TCU-Segunda Câmara (Relator: Ministro Augusto Nardes) (peça 54) , o qual julgou irregulares as presentes contas, condenando o recorrente solidariamente com os demais responsáveis ao pagamento de débito, e, individualmente, em multa.
DO ACÓRDÃO RECORRIDO
2. 	Ao apreciar a Tomada de Contas Especial objeto do presente recurso, a 2ª Câmara deste Tribunal de Contas acordou nos seguintes termos, Acórdão 8341/2018-TCU-Segunda Câmara (peça 54) :
	"ACORDAM os Ministros do Tribunal de Contas da União, reunidos em sessão de 2ª Câmara, ante as razões expostas pelo Relator, em:
	9.1. julgar irregulares as contas do Confederação Brasileira de Convention & Visitors Bureaux, do Sr. João Luiz dos Santos Moreira, Paulo César Boëchat Lemos da Silva e do Sr. Elydio Santoro de Barros, com fundamento nos arts. 1º, inciso I, 16, inciso III, alíneas "b" e "c", 19, caput, e 23, inciso III, da Lei 8.443/1992 c/c com os arts. 1º, inciso I, 209, incisos II e III, 210 e 214, inciso III, do Regimento Interno do TCU, condenando-os, em solidariedade, ao pagamento da importância a seguir especificada e fixando-lhes o prazo de 15 (quinze) dias para que comprovem perante este Tribunal, em respeito ao art. 214, inciso III, alínea "a", do Regimento Interno do TCU, o recolhimento da dívida aos cofres do Tesouro Nacional, atualizada monetariamente e acrescida de juros de mora calculados a partir das datas indicadas até a data do efetivo recolhimento e com o abatimento de valores acaso já satisfeitos, nos termos da legislação vigente:
	Valor original (R$) 
	Data da ocorrência

	884.285,00
	20/7/2009

9.2. aplicar à Confederação Brasileira de Convention & Visitors, ao Sr. João Luiz dos Santos Moreira e ao Sr. Paulo César Boëchat Lemos da Silva e ao Sr. Elydio Santoro de Barros, com fundamento no art. 57 da Lei 8.443/1992 c/c o art. 267 do Regimento Interno do TCU, multa individual no valor de R$ 35.000,00 (trinta e cinco mil reais) , fixando o prazo de 15 dias, a partir da notificação, para que, nos termos do art. 214, inciso III, alínea "a", do Regimento Interno do TCU, comprovem perante este Tribunal o recolhimento aos cofres do Tesouro Nacional do valor atualizado monetariamente desde a data deste acórdão até a do efetivo recolhimento, se for pago após o vencimento, na forma da legislação em vigor;
9.3. autorizar, desde logo, a cobrança judicial das dívidas, nos termos do art. 28, inciso II, da Lei 8.443/1992 c/c o art. 219, inciso II, do Regimento Interno do TCU, caso nãos atendidas as notificações. 
9.4. autorizar, desde logo, com fundamento no art. 26 da Lei 8.443/1992 c/c o art. 217 do Regimento Interno do TCU, caso seja do interesse dos responsáveis, o parcelamento das dívidas em até 36 parcelas, incidindo, sobre cada uma, os encargos legais devidos, sem prejuízo de alertá-los de que, caso opte por essa forma de pagamento, a falta de comprovação do recolhimento de qualquer parcela implicará o vencimento antecipado do saldo devedor, nos termos do art. 26, parágrafo único, e 59, da Lei 8.443/1992 c/c o art. 217, § 2º, do Regimento Interno do TCU; e 
9.5. encaminhar cópia desta deliberação ao Procurador-Chefe da Procuradoria Geral da República no Distrito Federal, com fundamento no art. 16, § 3º, da Lei 8.443/1992 c/c o art. 209, § 7º, do RI/TCU; e
9.6. dar ciência desta deliberação aos responsáveis e ao Ministério do Turismo."
DA NOTIFICAÇÃO E TEMPESTIVIDADE DO RECURSO
3.	Devidamente notificado acerca do acórdão recorrido, o Recorrente interpôs tempestivamente o recurso em análise, conforme atestado no exame preliminar de admissibilidade realizado pela Unidade Técnica (peças 70/71) .
DO RECURSO
4.	Por meio do recurso em comento, argumenta o Recorrente, em resumo, que não caberia, no presente caso, lhe atribuir responsabilidade solidária, bem como que não haveria razoabilidade no valor do débito apurado e na multa aplicada.
INSTRUÇÃO
5.	Após a instrução do feito, a Serur encaminhou proposta acorde, cujos termos, na forma do inciso I, §3º do art. 1º da Lei nº 8.443/92, transcrevo (peças 78/80) :
"INTRODUÇÃO
1.	Trata-se de recurso de reconsideração interposto por Elydio Santoro de Barros (peça 67) , contra o Acórdão 8341/2018-TCU-Segunda Câmara (peça 54) , relatado pelo Ministro Augusto Nardes, com o seguinte teor: 
9.1. julgar irregulares as contas do Confederação Brasileira de Convention & Visitors Bureaux, do Sr. João Luiz dos Santos Moreira, Paulo César Boëchat Lemos da Silva e do Sr. Elydio Santoro de Barros, com fundamento nos arts. 1º, inciso I, 16, inciso III, alíneas "b" e "c", 19, caput, e 23, inciso III, da Lei 8.443/1992 c/c com os arts. 1º, inciso I, 209, incisos II e III, 210 e 214, inciso III, do Regimento Interno do TCU, condenando-os, em solidariedade, ao pagamento da importância a seguir especificada e fixando-lhes o prazo de 15 (quinze) dias para que comprovem perante este Tribunal, em respeito ao art. 214, inciso III, alínea "a", do Regimento Interno do TCU, o recolhimento da dívida aos cofres do Tesouro Nacional, atualizada monetariamente e acrescida de juros de mora calculados a partir das datas indicadas até a data do efetivo recolhimento e com o abatimento de valores acaso já satisfeitos, nos termos da legislação vigente:
	 Valor original (R$) 
	Data da ocorrência 

	884.285,00 
	20/7/2009 

9.2. aplicar à Confederação Brasileira de Convention & Visitors, ao Sr. João Luiz dos Santos Moreira e ao Sr. Paulo César Boëchat Lemos da Silva e ao Sr. Elydio Santoro de Barros, com fundamento no art. 57 da Lei 8.443/1992 c/c o art. 267 do Regimento Interno do TCU, multa individual no valor de R$ 35.000,00 (trinta e cinco mil reais) , fixando o prazo de 15 dias, a partir da notificação, para que, nos termos do art. 214, inciso III, alínea "a", do Regimento Interno do TCU, comprovem perante este Tribunal o recolhimento aos cofres do Tesouro Nacional do valor atualizado monetariamente desde a data deste acórdão até a do efetivo recolhimento, se for pago após o vencimento, na forma da legislação em vigor; 
9.3. autorizar, desde logo, a cobrança judicial das dívidas, nos termos do art. 28, inciso II, da Lei 8.443/1992 c/c o art. 219, inciso II, do Regimento Interno do TCU, caso nãos atendidas as notificações. 
9.4. autorizar, desde logo, com fundamento no art. 26 da Lei 8.443/1992 c/c o art. 217 do Regimento Interno do TCU, caso seja do interesse dos responsáveis, o parcelamento das dívidas em até 36 parcelas, incidindo, sobre cada uma, os encargos legais devidos, sem prejuízo de alertá-los de que, caso opte por essa forma de pagamento, a falta de comprovação do recolhimento de qualquer parcela implicará o vencimento antecipado do saldo devedor, nos termos do art. 26, parágrafo único, e 59, da Lei 8.443/1992 c/c o art. 217, § 2º, do Regimento Interno do TCU; e 
9.5. encaminhar cópia desta deliberação ao Procurador-Chefe da Procuradoria Geral da República no Distrito Federal, com fundamento no art. 16, § 3º, da Lei 8.443/1992 c/c o art. 209, § 7º, do RI/TCU; e 
9.6. dar ciência desta deliberação aos responsáveis e ao Ministério do Turismo.
HISTÓRICO
2.	Cuidam os autos de tomada de contas especial instaurada pelo Ministério do Turismo em desfavor da Confederação Brasileira de Convention & Visitors Bureaux (CBC&VB) , de seu presidente, Sr. João Luiz dos Santos Moreira, e de seu vice-presidente, Paulo César Boëchat Lemos da Silva, em razão da impugnação total das despesas do Convênio MTur 265/2009 (Siconv 703451) que teve por objeto incentivar o turismo mediante o apoio à realização do projeto 'Reacess - III Feira Nacional de Reabilitação, Inclusão e Acessibilidade / 2ª Feira Nacional da Pessoa Idosa' (peça 1, p. 5-7 e 28) . 
2.1.	Conforme disposto na cláusula quinta do termo de convênio, foram previstos R$ 1.500.000,00 para a execução do objeto, dos quais R$ 1.350.000,00 seriam repassados pelo concedente e R$ 150.000,00 corresponderiam à contrapartida (peça 1, p. 40) . 
2.2.	A integralidade dos recursos federais foi transferida em 16/7/2009, mediante doze ordens bancárias (peça 1, p. 50) . Os recursos foram creditados na conta específica em 20/7/2009 (peça 1, p. 90) . 
2.3.	O ajuste vigeu no período de 25/5/2009 até 8/3/2010, conforme cláusula quarta do termo de convênio (peça 1, p. 33 e 46) e prorrogação pactuada mediante termo aditivo (peça 1, p. 62-64) .
2.4.	O motivo da instauração da TCE foi a constatação de irregularidades na execução física e financeira do Convênio MTur 265/2009 (Siconv 703451) . 
2.5.	Na fase interna da TCE, o órgão concedente não responsabilizou o Sr. Elydio Santoro de Barros. Nesta Corte de Contas, porém, identificou-se, após análise dos autos, a responsabilidade solidária do Sr. Elydio Santoro, então vice-presidente administrativo financeiro da entidade (peças 25 e 30) . 
2.6.	Em razão disso, promoveu-se a citação dos responsáveis para apresentarem alegações de defesa e/ou recolherem, solidariamente, aos cofres do Tesouro Nacional, a quantia correspondente ao total dos recursos repassados ao convenente. 
2.7.	Após análise das alegações de defesas apresentadas, o Tribunal decidiu, por meio do Acórdão 8341/2018-TCU-Segunda Câmara, transcrito anteriormente, julgar irregulares as contas dos responsáveis, condenando-os em solidariedade ao ressarcimento do débito, além de aplicar-lhes multa individual.
2.8.	O débito imputado ao Sr. Elydio Santoro é decorrente de diversas irregularidades na execução física e financeira do ajuste, sobretudo falta de comprovação de despesas de locação, dos diversos serviços prestados, inexistência de identificação do convênio nas notas fiscais, utilização indevida de senha para efetuar pagamentos, entre outras irregularidades (peça 25) .
2.9.	Não satisfeito com o julgado, o responsável Elydio Santoro opôs recurso de reconsideração, ora em análise.
ADMISSIBILIDADE
3.	Reitera-se o exame preliminar de admissibilidade (peça 70) , ratificado pelo Ministro-Relator (peça 73) , que concluiu pelo conhecimento do recurso, com efeito suspensivo em relação ao recorrente e aos demais condenados em solidariedade, dos itens 9.1, 9.2 e 9.3 do Acórdão 8341/2018-TCU-Segunda Câmara, eis que preenchidos os requisitos processuais aplicáveis à espécie.
MÉRITO
4.	Delimitação
4.1.	Constitui objeto do recurso verificar as seguintes questões:
a) se cabe atribuir responsabilidade solidária ao recorrente (peça 67, p. 3-6) 
b) se há razoabilidade no valor do débito apurado e da multa aplicada (peça 67, p. 5-7) .
5.	Da responsabilidade solidária do recorrente
5.1.	O recorrente argui pela ausência de responsabilidade frente às irregularidades apuradas, tendo em vista os seguintes argumentos:
a) todas as atividades referentes à realização do evento são de responsabilidade do gestor do contrato, e não do vice-presidente de administração e finanças;
b) não participou da operacionalização do evento, assim como não era sua atribuição conferir prestação de contas, mas sim assinar cheques;
c) não teve mais acesso à documentação complementar além dos documentos constantes dos autos desde o desligamento do recorrente da confederação;
d) o contrato de convênio estabeleceu a necessidade de fiscalização por parte do MTur e, caso não ocorresse, seria necessária a devida justificativa, o que não ocorreu; 
e) a afirmação da Secex-SC de que não havia qualquer informação útil no verso das notas fiscais é, no mínimo, duvidosa uma vez que o ateste nas notas fiscais é que efetivamente confirma que os serviços foram prestados. Assim, não se pode afirmar que não havia qualquer informação no verso, como deduziu a auditoria; 
f) a auditoria desta Corte afirma que, pelo fato do recorrente ter utilizado a senha do Sr. Paulo César, é como se fosse uma procuração e por isso deve ser responsabilizado. Como já debatido, a senha foi repassada ao recorrente pelo próprio Sr. Paulo César. Não se está negando a utilização da senha aqui, mas apenas reafirmando que a diretoria tinha conhecimento de sua utilização; 
g) algumas exigências, embora constantes do contrato, mostram-se extremamente desproporcionais e desarrazoadas, já que poderiam ser facilmente sanadas tanto pelos responsáveis pelos convênios na CBC&VB, quando pelo MTur. Aliás, é desproporcional imputar todos os erros apontados à convenente, enquanto nada se fala da concedente, que também possui responsabilidades no convênio; 
h) a auditoria desta Corte confirma que o evento foi realizado. 
	Análise
5.2.	Não merecem prosperar as alegações aqui apresentadas. 
5.3.	A ausência da fiscalização in loco pelo MTur, não pode servir de escusa ao recorrente para não comprovar a realização do evento e a regular aplicação dos recursos públicos. De maneira oposta, sem a fiscalização pelo MTur torna-se ainda mais relevante o integral cumprimento das exigências probatórias para a comprovação da execução do objeto e regularidade na aplicação dos recursos públicos. Logo, por ser um evento temporário, impõe-se a necessidade de registros para a posterior demonstração das despesas realizadas.
5.4.	O ora recorrente, na condição de vice-presidente de administração e finanças, era quem subscrevia os cheques emitidos para pagamento de despesa, logo, tinha responsabilidades sobre os recursos liberados e por ele autorizados ao assinar os cheques emitidos. Sua condição de responsável é corroborada pelo fato de ter efetuado os pagamentos do ajuste juntamente com o presidente da entidade, ainda que com a senha de terceiro (Sr. Paulo César) .
5.5.	Não se trata, portanto, de mera formalidade, mas de responsabilidade pelo cargo que ocupava, além de exigências essenciais, que visavam viabilizar o controle sobre os recursos públicos geridos, imprescindíveis para o estabelecimento do nexo causal entre os recursos descentralizados e a implementação do objeto. 
5.6.	No mais, o Sr. Elydio Santoro de Barros ocupou o cargo de vice-presidente de administração e finanças durante toda a vigência do convênio e durante o prazo previsto para a apresentação da prestação de contas, conforme já destacado no relatório do acórdão recorrido (peça 56, p. 13, item 91) .
5.7.	Nesse sentido, o estatuto consolidado da CBC&VB demonstra que a gestão financeira e administrativa da entidade cabia ao vice-presidente de administração e finanças em conjunto com o presidente da Confederação (peça 15, p. 12-13) .
5.8.	A Jurisprudência pacífica desta Corte firmou-se no sentido de que, nos processos de tomadas e prestações de contas, ocorre inversão do ônus da prova, cabendo ao gestor dos bens e recursos públicos comprovar sua boa e regular aplicação (Acórdãos nº 162/2004, 129/2004, 94/2004, 61/2004 e 1.498/2003, todos da 2a Câmara e relatados pelo Ministro Ubiratan Aguiar) . Portanto, nestes casos, não há necessidade de se provar a culpa do responsável, bastando a ocorrência do dano.
5.9.	A mera execução física do objeto, por si só, não comprova que os recursos foram aplicados corretamente, cabendo aos responsáveis demonstrar a regularidade na utilização dos recursos federais a eles confiados. O voto condutor do Acórdão 399/2001-TCU-Segunda Câmara, relatado pelo Ministro Ubiratan Aguiar, sintetiza a pacífica jurisprudência desta Corte de Contas sobre o assunto:
Quanto ao mérito, assiste razão aos pareceres quando afirmam que a verificação física da obra, isoladamente, não é suficiente para comprovar que os recursos do convênio em exame foram corretamente aplicados. A existência física não comprova que a obra foi realizada com os recursos do referido convênio. Há que se obter nexo causal entre essa execução e os documentos de despesas da Municipalidade, tais como notas de empenho, recibos, extratos bancários, de forma que seja possível à fiscalização afirmar que aquela obra foi executada com os recursos transferido pelo Convênio examinado" (grifos acrescidos) .
5.10.	No caso específico do convênio MTur 265/2009, verifica-se que os elementos juntados aos autos malmente permitem formar convicção quanto à execução física do objeto, tampouco estabelecer o nexo causal entre as despesas realizadas e os recursos federais repassados, uma vez que não foram colacionados comprovação, por meio de fotos, declarações e recibos, dos diversos serviços prestados. Soma-se a isso o fato de as notas fiscais não constarem o atesto dos serviços e não possuírem a identificação dos convênios. Nesse ponto, vale destacar que o evento teve diversos apoiadores e patrocinadores (peça 48) .
5.11.	Tais elementos são considerados essenciais para demonstrar a efetiva realização do evento, em conformidade com a jurisprudência pacífica desta Corte, a exemplo dos Acórdão 13219/2016-TCU-Segunda Câmara, relatado pelo Ministro Marcos Bemquerer; 4916/2016-TCU-1ª Câmara, relatado pelo Ministro Bruno Dantas, 3262/2015-TCU-1ª Câmara, relatado pelo Ministro José Múcio Monteiro.
5.12.	A ausência do nexo de causalidade impossibilita identificar se o objeto conveniado foi executado (ou custeada) com recursos municipais, estaduais ou, ainda, oriundos de outro convênio com entidades federais, com possíveis desvios das verbas próprias da avença. Vale destacar que a entidade possuía vários ajustes celebrados com a União que apresentavam período de vigência parcialmente coincidentes (peça 56, p. 4, item 22) .
5.13.	Esse entendimento fundamenta-se no dever de prestar contas, previsto no parágrafo único do art. 70 da Constituição Federal, bem como em outros normativos infraconstitucionais - como o Decreto-lei 200/1967 e a Instrução Normativa - STN 1/1997. Nesse sentido é o teor dos seguintes julgados deste Tribunal: Acórdão 1573/2007-TCU-Primeira Câmara, relatado pelo Ministro Valmir Campelo, 297/20082ª Câmara, relatado pelo Ministro Augusto Sherman e 747/2007-Plenário, relatado pelo Ministro Ubiratan Aguiar.
5.14.	Também não socorre ao ora recorrente a alegação de não ter acesso à documentação complementar para comprovar a regularidade na aplicação dos recursos públicos. A documentação da despesa deve ser mantida em boa ordem pelo convenente pelo prazo de cinco anos, contados da aprovação da prestação ou da tomada de contas do gestor do órgão concedente (art. 30, § 1º, da IN/STN nº 01/97) . Esse prazo é interrompido pela prática de algum ato que, de alguma forma, leve ao conhecimento do responsável convenente a adotar alguma providência atinente à prestação de contas, seja solicitando-a integralmente em razão de omissão, seja requisitando outras informações ou documentos complementares (Acórdão 359/2007-TCU-Segunda Câmara, relatado pelo Ministro Aroldo Cedraz) .
5.15.	Oportuno lembrar que a responsabilidade pela guarda da documentação não se limita à entidade convenente, mas sim a todos aqueles que têm a obrigação de prestar contas. Se a entidade e o administrador estão coobrigados na prestação de contas dos recursos públicos, ambos se sujeitam à obrigação de guarda da documentação pelo prazo de cinco anos da aprovação da prestação de contas.
5.16.	As irregularidades encontradas não são meramente burocráticas ou de natureza formal. Poderiam ser sanáveis, se a entidade demonstrasse a realização do objeto conveniado, além do nexo de causalidade entre as despesas realizadas e os recursos federais por ele geridos referentes ao convênio MTur 265/2009. 
5.17.	O artigo 202, inciso I e II, do Regimento Interno/TCU estabelece que, verificada a irregularidade nas contas, cabe a este Tribunal definir a solidariedade dos responsáveis e citá-los solidariamente pelo débito verificado. No caso vertente, os elementos dos autos demonstram claramente a participação do ora recorrente nas irregularidades perpetradas, bem como delimitam a conduta a ele atribuída. 
5.18.             A demonstração da regularidade da aplicação dos recursos públicos transferidos por meio de convênio pressupõe a evidência da relação de causalidade entre eles e as despesas realizadas. Admitir o contrário é possibilitar, a título de mera exemplificação, o ardil de concretizar o objeto do convênio com recursos oriundos de outras fontes para desviar os oriundos do convênio.
5.19.            Este Tribunal, em homenagem ao princípio do formalismo moderado e da verdade material informadores do processo de Controle Externo, tem, conforme os elementos probatórios trazidos aos autos, reputado comprovado o nexo de causalidade mencionado em situações de não atendimento fiel do exigido no citado dispositivo normativo. Em sentido oposto, não foram acostados aos autos documentos essências na comprovação da regularidade das contas, tais como fotografias ou filmagens nas quais constem o nome do evento e da logomarca do Ministério do Turismo, bem como das atrações musicais que se apresentaram; declaração de autoridade local que não seja o convenente atestando a realização do evento; spot, exemplar de jornal ou relatório de divulgação do evento na TV, rádio ou jornal; documentação relativa às licitações realizadas, ou de sua inexigibilidade;  eventuais contratos de exclusividade registrados em cartório e publicados no Diário Oficial da União.
5.20.	A responsabilização do gestor independe do dolo ou comprovação de atos de improbidade administrativa. A firme jurisprudência do TCU direciona que a imputação das sanções do art. 57 e 58 da Lei 8.443/1992, assim como do débito, exige apenas a verificação da ocorrência de culpa, em qualquer uma de suas modalidades, o que restou evidenciado, no presente caso concreto, diante da conduta do responsável tendo em vista a falta de comprovação de itens previstos no plano de trabalho, inexistência da identificação do convênio e do ateste nas notas, 
5.21.	Logo, a multiplicidade de falhas e irregularidades, avaliadas em conjunto com a gravidade dos atos praticados são fundamentos suficientes para a irregularidade das contas, responsabilidade solidária sobre o débito e aplicação de multa aos responsáveis.
6.	Da razoabilidade do débito e multa
6.1.	O recorrente argui pela inobservância aos princípios da razoabilidade e da proporcionalidade, uma vez que as despesas do evento foram todas pagas, existindo apenas irregularidades formais na prestação.
6.2.	Solicita exclusão do valor de R$ 3.279,41 referente ao débito, devido ao recolhimento de tributos da nota fiscal nº 66 da empresa de eventos contratada (peça 1, p. 103 e 104) . 
Análise
6.3.	Não assiste razão ao recorrente ao se insurgir contra o débito e a penalidade aplicada, uma vez que foram observados os princípios da razoabilidade e da proporcionalidade, sopesando a gravidade do ato e o prejuízo causado ao erário.
6.4.	Em que pese a conveniada ter recebido e gerido o valor total do convênio para realizar o evento, não foram apresentados documentos capazes de comprovar, na integralidade, o nexo causal entre as despesas realizadas e os recursos federais repassados. 
6.5.	Não é demais lembrar que os convênios provenientes de recursos públicos devem ser analisados sob os aspectos técnicos (quanto à execução física e atingimento dos objetivos do convênio) e financeiros (quanto à correta e regular aplicação dos recursos do convênio) , preconizadas no art. 31, § 1°, incisos I e II da IN/STN 01/97, situação não comprovada pela entidade contratada.
6.6.	Da análise dos autos, identificou-se que o MTur apurou uma glosa técnica parcial no valor de R$ 927.035,00 em razão da não comprovação da execução física do ajuste. Sobre o aspecto financeiro, o Ministério identificou ressalvas quanto a falta de atesto de recebimento de serviços e a ausência de identificação do convênio nas notas fiscais.
6.7.	Nesta Corte de Contas, constatou-se que muitas das notas fiscais apresentadas não continham o atesto de recebimento de serviços nem a identificação do convênio nas notas fiscais. Em que pese tais irregularidades, algumas notas foram consideradas válidas quando, ao menos, especificaram os serviços contratados, quando a data coincidia ou citavam o nome do evento. Foi o caso dos serviços de recepção, segurança e limpeza (peça 1, p. 169-173 e 215) . Tais aceitações permitiram diminuir o valor do débito apurado.
6.8.	O débito apurado foi no valor original de R$ 884.285,00, equivalente ao valor da glosa técnica (R$ 927.035,00) deduzido de R$ 18.900,00 relativos aos serviços de segurança desarmada para o evento principal (35 seguranças x 3 dias x R$ 180,00) , de R$ 5.850,00 dos serviços de limpeza para o evento principal (15 funcionários x 3 dias x R$ 130,00) e de R$ 18.000,00 relacionados com os serviços de recepção (40 recepcionistas x 3 dias x R$ 150,00) - valores retirados do plano de trabalho.
6.9.	Não há como abater do valor do débito o montante referente ao pagamento de tributos federais, uma vez que o documento acostado aos autos não serve para tal propósito (peça 1, p. 103 e 104) . Para tanto, seria necessário comprovante do recolhimento por meio de documento de arrecadação de receitas federais - DARF tendo como origem de pagamento recurso proveniente da conta específica do convênio.
6.10.	Logo, o débito pelo valor parcial fundamenta-se justamente na ausência de adequada comprovação acerca do nexo causal entre as despesas realizadas e os recursos federais geridos.
6.11.	No tocante à apenação, é sabido que a dosimetria da multa aplicada aos responsáveis no acórdão condenatório, como é praxe nos processos deste Tribunal e ao contrário do processo penal, não foi realizada em função de cada ato praticado, e sim pelo conjunto dos atos irregulares tratados no processo. Há uma sanção única, que reflete o universo dos fatos do processo, sem a necessidade de quantificar sanções em separado para cada infração. 
6.12.	A ponderação do valor de cada uma dessas apenações é tarefa do julgador, cabendo a ele ponderar a gravidade relativa das irregularidades na hora de calcular a dosimetria da pena a ser aplicada.
6.13.	Por óbvio não há, nas multas do art. 57 da Lei 8.443/1992, proporção a ser seguida com rigidez matemática, a exigir que se for elidida uma só das falhas a multa tenha, necessariamente, que ser reduzida em determinado grau. 
6.14. 	No caso da multa do art. 57, a diretriz a ser observada nesse trânsito entre o mínimo e o máximo permitidos pela lei é a de que o valor estabelecido no caso concreto seja compatível com a gravidade da conduta globalmente considerada, atendo-se à lesividade de seus efeitos e à culpabilidade do agente, com vistas a atender às finalidades de reprovação e prevenção do ilícito. 
6.15.	Conforme a firme jurisprudência do TCU, a imputação das sanções do art. 57 e 58 da Lei 8.443/1992, assim como do débito, exige apenas a verificação da ocorrência de culpa, em qualquer uma de suas modalidades, o que restou evidenciado, no presente caso concreto, diante da conduta do responsável.
6.16.	Note-se que a atividade do julgador envolve uma certa margem de discricionariedade. Nesse sentido, a multa de R$ 35.000,00 parece razoável, sopesando-se adequadamente as condutas dos responsáveis que ocorreram em débito de R$ 884.285,00 em valores históricos, ressaltando-se que quando o responsável é julgado em débito, pode o Tribunal aplicar-lhe multa de até cem por cento do valor atualizado do dano causado ao erário, conforme estabelecido no art. 267 do Regimento Interno. 
6.17.	Neste caso concreto, foram devidamente sopesadas a gravidade das irregularidades e do dano causado ao erário, além do grau de culpabilidade dos agentes e das circunstâncias fáticas. Além disso, foram respeitados os limites fixados nos arts. 57 da Lei 8.443/1992 e 267 do Regimento Interno do TCU, tendo sido o valor da multa arbitrado em cerca de 4% do débito não atualizado.
6.18.	Assim, o débito e a multa aplicada pelo Tribunal atendem ao princípio da razoabilidade, quando analisadas adequadamente aos subcritérios da necessidade, adequação e proporcionalidade em sentido estrito da pena.
CONCLUSÃO
7.	Em face das análises anteriores, conclui-se que:
a) a multiplicidade de falhas e irregularidades, avaliadas em conjunto com a gravidade dos atos praticados são fundamentos suficientes para a irregularidade das contas, responsabilidade solidária sobre o débito e aplicação de multa aos responsáveis;
b) o débito e a multa aplicada pelo Tribunal atendem ao princípio da razoabilidade, quando analisadas adequadamente aos subcritérios da necessidade, adequação e proporcionalidade em sentido estrito da pena.
7.1.	Assim, os elementos apresentados pelo recorrente não têm o condão de modificar a deliberação recorrida, devendo-se mantê-la em seus exatos termos.
PROPOSTA DE ENCAMINHAMENTO
8.	Diante do exposto, com fundamento nos artigos 32, inciso I, e 33 da Lei 8.443/1992, submetem-se os autos à consideração superior, propondo-se:
a) conhecer do recurso e, no mérito, negar-lhe provimento; 
b) comunicar ao recorrente e aos demais interessados a deliberação que vier a ser proferida por esta Corte."
PARECER DO MINISTÉRIO PÚBLICO QUE ATUA JUNTO A ESTE TRIBUNAL DE CONTAS DA UNIÃO
6.	Encaminhados os autos ao Ministério Público que atua junto a esta Corte, o ilustre Procurador Rodrigo Medeiros de Lima manifestou-se de acordo com a conclusão final externada pela Unidade Técnica (peça 81) .
É o relatório.

Paulo Sérgio Bernardes de Assis (OAB/DF 45.173).

Procurador Rodrigo Medeiros de Lima.

RECURSO DE RECONSIDERAÇÃO EM TOMADA DE CONTAS ESPECIAL. CONVÊNIO. CONTAS IRREGULARES E CONDENAÇÃO EM DÉBITO E MULTA. CONHECIMENTO E NÃO PROVIMENTO. 1. Não havendo elementos ou fundamentos capazes de elidir as irregularidades que ensejaram a rejeição das contas e a condenação dos responsáveis ao pagamento do débito e de multa, mantém-se inalterado o acórdão recorrido.

TOMADA DE CONTAS ESPECIAL (TCE)

Secretaria de Recursos (SERUR); Secretaria de Controle Externo de Tomada de Contas Especial (SecexTCE).

Inicialmente, registro que conheço o recurso ora em análise, pois atende aos requisitos de admissibilidade previstos nos arts. 32, inciso I e 33 da Lei nº 8.443/92, detendo, portanto, o condão de ser analisado por esta Corte.
2.	Quanto ao mérito, contudo, o rejeito, pelas razões que passo a expor.
3.	A questão em debate teve origem a partir de Tomada de Contas Especial instaurada em razão da constatação de irregularidades na execução física e financeira do Convênio MTur 265/2009, que teve por objeto incentivar o turismo mediante o apoio à realização do projeto "Reacess - III Feira Nacional de Reabilitação, Inclusão e Acessibilidade/2ª Feira Nacional da Pessoa Idosa.
4.	Devidamente citados, nem o ora Recorrente, nem quaisquer dos demais responsáveis apresentou qualquer documentação hábil o suficiente para comprovar a boa e regular aplicação dos recursos, razão pela qual terminaram responsabilizados e penalizados.
5.	Argumenta o ora Recorrente, como efeito, que não poderia ser solidariamente responsabilizado pelas irregularidades apontadas, tampouco pelo débito, porque (i) a responsabilidade pela gestão do convênio em análise seria do gestor do mesmo e não dele, (ii) que não teria participado da operacionalização do evento objeto do convênio, (iii) que não teria tido acesso à documentação complementar após ser desligado da Confederação, (iv) que se o Ministério do Turismo tivesse fiscalizado a execução do convênio, nenhuma irregularidade teria ocorrido, (v) que o ateste nas notas fiscais confirmaria que os serviços foram prestados, (vi) que o fato do recorrente ter utilizado a senha do Sr. Paulo César não seria razão para responsabilizá-lo, pois tal fato era do conhecimento da diretoria, (vii) que algumas exigências, embora constantes do contrato, seriam extremamente desproporcionais e desarrazoadas, já que poderiam ser facilmente sanadas tanto pelos responsáveis pelos convênios na CBC&VB, quando pelo MTur. e (viii) que auditoria desta Corte teria confirmado que o evento foi realizado.
6.	Nenhuma razão, todavia, lhe assiste.
7.	Como bem demonstrou a Unidade Instrutiva em seu parecer contido à peça 78, o ora Recorrente, na condição de vice-presidente de administração e finanças, era quem subscrevia os cheques emitidos para pagamento de despesa, logo, tinha responsabilidades sobre os recursos liberados e por ele autorizados ao assinar os cheques emitidos. Ademais, ficou comprovado que o Recorrente ocupou o cargo de vice-presidente administrativo financeiro durante toda a vigência do convênio em análise e durante todo o prazo previsto para a apresentação das contas, de modo que não se justificam as escusas por ele apresentadas para elidir sua responsabilidade.
8.	Como bem destacou a Unidade Técnica, sua condição de responsável também restou corroborada pelo fato de ter efetuado os pagamentos do ajuste juntamente com o presidente da entidade, ainda que com a senha de terceiro (Sr. Paulo César) . A alegação de que o Ministério do Turismo deveria ter fiscalizado o ajuste e impedido eventuais irregularidades igualmente não prospera, pois era obrigação do gestor dos recursos zelar pela boa aplicação dos mesmos. E nem se diga que o gestor seria somente o presidente da Entidade conveniada, pois, além de o Recorrente ter sido o responsável pela emissão dos cheques e realização dos pagamentos, o estatuto consolidado da CBC&VB demonstra que a gestão financeira e administrativa da entidade cabia ao vice-presidente de administração e finanças em conjunto com o presidente da Confederação (peça 15, p. 12-13) .
9.	Outrossim, no que pertine à execução física do objeto convenial, não custa lembrar que esta Corte se posiciona pacificamente no sentido de que a mera execução física do objeto convenial, por si só, não é suficiente para se firmar o juízo de regularidade no manejo do dinheiro público, mas se faz necessário demonstrar que tal execução se deu à conta dos recursos federais transferidos para tal fim (Acórdão 2505/2017-TCU-Primeira Câmara, relator Ministro Bruno Dantas; 3223/2017-TCU-2ª Câmara, relator Ministro-Substituto Marcos Bemquerer; e 3088/2016-TCU-Plenário, relator Ministro Vital do Rêgo) .
10.	Também não milita em favor do Recorrente a alegação de que não teria tido acesso à documentação complementar para comprovar a regularidade na aplicação dos recursos públicos. Uma porque era especificamente sua a responsabilidade de prestar contas durante a vigência do convênio, e duas porque a documentação da despesa deve ser mantida em boa ordem pelo convenente pelo prazo de cinco anos, incluindo aí não só a Entidade convenente, mas todos aqueles que têm a referida obrigação.
11.	Nesse contexto, uma vez que os elementos juntados aos autos não permitem que seja aferida a execução física do objeto convenial, bem como o nexo causal entre as despesas realizadas e os recursos federais despendidos, e considerando ainda que as alegações trazidas à baila pelo Recorrente não elidem sua responsabilidade solidária, imperiosa a manutenção da deliberação recorrida tal como originalmente lançada.
12.	Com relação à razoabilidade do débito e da multa, igualmente não se justifica o apelo do Recorrente a respeito.
13.	Ora, o débito é quantificado de acordo com a extensão do prejuízo gerado.
14.	No caso, essa extensão foi aferida a partir do valor original transferido à Entidade convenente e ante a ausência de documentação adequada a comprovar o nexo causal entre as despesas realizadas e os recursos geridos.
15.	Não tendo o Recorrente apontado qualquer inadequação nessa apuração, tampouco trazido aos autos prova apta a demonstrar, ao menos parcialmente, a execução do objeto convenial e o nexo causal entre a despesas eventualmente realizada e o recurso gerido, não se justifica sua insurreição.
16.	No tocante à multa, percebe-se que foram respeitados os limites fixados na legislação de regência, razão pela qual inviável alterar o acórdão recorrido também neste ponto.
17.	Portanto, à mingua de elementos que possibilitem infirmar as conclusões do acórdão recorrido, é imperioso sua manutenção quanto à responsabilidade apurada.
18.	Nesse contexto, endosso, portanto, as conclusões externadas pela Unidade Técnica em seu parecer contido à peça 785 - as quais foram aderidas pelo MP/TCU, incorporando-as às presentes razões de decidir.
	Em razão do exposto, VOTO por que o Tribunal adote o Acórdão que ora submeto à apreciação deste Colegiado, para conhecer o recurso de reconsideração interposto pelo Sr. Elydio Santoro de Barros, e, no mérito, negar-lhe provimento.
TCU, Sala das Sessões Ministro Luciano Brandão Alves de Souza, em 28 de janeiro de 2020.
RAIMUNDO CARREIRO 
Relator